【裁判字號】    97,上,801
【裁判日期】    980603
【裁判案由】    返還不當得利等
【裁判全文】
臺灣高等法院民事判決                   97年度上字第801號
上  訴  人  丙○○
訴訟代理人  莊志成律師
            林樹旺律師
被上訴人    甲○○
            乙○○
            丁○○
共      同
訴訟代理人  曾孝賢律師
複代理人    鄭玉鈴律師
上列當事人間請求返還不當得利事件，上訴人對於中華民國97
年7月29日臺灣臺北地方法院97年度訴字第2868號第一審判決提
起上訴，本院於98年5月20日言詞辯論終結，判決如下：
    主  文
上訴駁回。
第二審訴訟費用由上訴人負擔。
原判決第一項所命上訴人之給付，於被上訴人甲○○、乙○○、
丁○○分別以新台幣柒拾貳萬元、壹拾柒萬元、柒拾貳萬元為上
訴人預供擔保後，得為假執行；但上訴人如分別以新台幣貳佰壹
拾伍萬零玖佰零陸元、肆拾捌萬伍仟陸佰捌拾捌元、貳佰壹拾伍
萬零玖佰零陸元，為被上訴人甲○○、乙○○、丁○○預供擔保
，得免為假執行。
    事實及理由
甲、程序方面：
    本件被上訴人於原審審理時即曾主張請求權基礎為民法第
    184條第1項、第197條第2項、第349條、第353條，並表示因
    為侵權行為已罹於時效，所以依民法第197條及不當得利的
    規定請求等語（見原審卷第117頁背面、第163頁背面），故
    其於本院審理中，主張其之請求權基礎為民法第353條、第
    179條前段、第182條第2項、第197條第2項，並表明其前所
    主張之不當得利係民法第182條第2項、第197條第2項乙節（
    見本院卷第112頁背面、第167頁），尚非訴之追加，應認係
    對於在第一審已提出之攻擊方法為補充，依民事訴訟法第
    447條第1項第3款之規定，應予准許，合先敘明。
乙、實體方面：
一、被上訴人主張：
    (一)被上訴人甲○○、乙○○、丁○○（以下簡稱為被上訴人
      ，單指其中1人時則逕稱其名）與上訴人於民國（下同）
      72年間共同出資成立大象彩色印刷製版有限公司，嗣因業
      務擴充變更公司組織型態為大象彩色印刷製版股份有限公
      司（以下稱大象公司），發行股份總數1,400,000股，資
      本額為新台幣（下同）14,000,000元，為使股東人數合於
      公司法規定，乃商得被上訴人之家人張淑玲（係甲○○之
      配偶）、劉臣俊（係丁○○之胞兄）及胡秋華（係乙○○
      之配偶）掛名擔任大象公司股東，實則兩造始為實際出資
      者，即是由甲○○持有445,000股（其名義者有425,000股
      ，含其配偶張淑玲名義者20,000股，共計為445,000股，
      占股本31%）；丁○○持有445,000股（其名義者有425,00
      0股，含其胞兄劉臣俊名義者20,000股，共計為445,000股
      ，占股本31%）；乙○○持有65,000股（其名義者有55,00
      0股，含其配俊胡秋華名義者10,000股，共計為65,000股
      占股本7%），以及上訴人持有445,000股（占股本31%）。
      嗣上訴人於87年8月間，託詞其與配偶感情不睦，欲將其
      所有200,000股大象公司股份借名登記於其胞兄即訴外人
      董志平名下，被上訴人遂以上訴人所提供訴外人董志平之
      印章，將上訴人名下之200,000股登記為董志平所有。
    (二)嗣上訴人於88年1月間以經營理念不合為由要求退股，上
      訴人將原先借名登記於訴外人董志平名下之200,000股（
      占股本13.5%）併入其名義之245,000股（占股本17.5%）
      計算其持股，故以445,000股（占股本31%）為計算基準，
      要求伊等給付退股金11,000,000元、86年度以前未分配盈
      餘款2,300,000元、87年度盈餘分配款49,157元，而由被
      上訴人按當時實際持股權比例31%、7%、31%承受上訴人持
      有之占大象公司股份31%即445,000股股份，兩造於88年1
      月22日簽訂股權轉讓協議書（下稱系爭協議書），上訴人
      即提供所有權移轉資料（含董志平之身分證資料、印章）
      予被上訴人辦理股權移轉。
    (三)詎被上訴人依系爭協議書之約定交付現金與支票予上訴人
      ，支票並均兌現後，竟遭訴外人董志平提出偽造文書之刑
      事告訴，上訴人並於該刑事案件中證稱前所移轉445,000
      股中之200,000股股權乃清償其積欠董志平之借款債務，
      並無借名登記情事，董志平亦未曾授權其代理辦理退股事
      宜，致伊等因而受判刑確定。上訴人明知其移轉200,000
      股權後，其持股比例僅餘245,000股，僅占總股本17.5%，
      且若未得董志平授權其所有股份之退股事宜，自無權代為
      收受董志平200,000股部分之退股金及盈餘分配款，仍向
      被上訴人以31%之比例要求上開款項，顯係施詐術使被上
      訴人誤認訴外人董志平之股份實際為上訴人所有而簽訂系
      爭協議書，則上訴人自被上訴人處所受領之訴外人董志平
      依其持股比例所應得之退股金4,787,500元、87年度盈餘
      分配款21,395元共計4,808,895元，即屬無法律上原因而
      受有利益，並致伊等受有損害，被上訴人得依第197條第2
      項、第179條前段、第182條第2項有關不當得利之規定為
      請求；又上訴人於股權協議書成立時，即已知悉其中之
      200,000股股權為第三人董志平所有，此項瑕疵自始存在
      ，惟上訴人竟隱瞞此一事實，故意不告知被上訴人，使被
      上訴人於買受系爭200,000股股權後，遭第三人董志平主
      張權利，故上訴人並應負民法第349條、第353條出賣人之
      權利瑕疵擔保責任。爰依訴訟標的選擇合併關係提起本件
      訴訟，請求上訴人應各給付甲○○、乙○○、丁○○各
      2,160,518元、487,859元、2,160,518元，及均自89年9月
      26日起至清償日止，按年息5%計算之利息等語（原審判決
      上訴人應給付甲○○、乙○○、丁○○2,150,906元、485
      ,688元、2,150,906元，及均自97年4月12日起至清償日止
      ，按年息5%計算之利息，駁回被上訴人關於87年度盈餘分
      配款21,395元及97年4月12日前法定遲延利息之請求，被
      上訴人就其敗訴部分未聲明不服，已告確定；上訴人就其
      敗訴部分聲明不服，提起上訴）。並答辯聲明：上訴駁
      回；鈞院維持被上訴人第一審勝訴判決時，願供擔保請
      准宣告假執行。
二、上訴人則以：
    (一)伊於87年9月因債務關係，經大象公司同意後，將伊持有
      之200,000股轉讓予訴外人董志平以抵償債務，並交付董
      志平之身分證及印章予甲○○以辦理移轉手續。嗣甲○○
      擔任大象公司負責人，雙方經營理念不合時生衝突，為此
      多次協談未果，被上訴人並拒絕提供財務報表作為會算基
      礎，並表示伊若不簽立甲○○所擬之系爭協議書，將拒絕
      協談及拒付任何款項，伊迫於無奈祇有簽字並收取被上訴
      人交付之款項，惟伊所領取者為大象公司之支票，非被上
      訴人個人之款項，系爭協議書亦未敘及其他股東權益或委
      託授權事項，伊並無何詐欺之情事。
    (二)因兩造於協議退股條件時，並未提及係以多少股份之比例
      作為計算基礎，而依被上訴人提出之87年度大象公司資產
      負債表，公司資產總額為76,365,567元，伊依持股比例應
      可分得約13,360,000餘元，被上訴人所指之股本35,500,0
      00元僅為87年度公司資產總額76,365,567元中之單一科目
      ，倘依該年度營利事業結算申報書，資產總額更達97,213
      ,309元，伊實際應分得之款項遠高於系爭協議書中所列之
      11,000,000元，伊自無不當得利之可言。退一步言之，因
      訴外人董志平已依債之本旨履行，即其名下之股份皆已過
      戶至被上訴人指定之人林秀卿，並未回復到董志平名下，
      被上訴人已取得該200,000股之利益迄未返還，其等並未
      受有損害。
    (三)實則被上訴人盜刻董志平之印章及偽造其簽名以盜賣董志
      平持有之200,000股，並偽造股東會議事錄將其股東資格
      予以註銷，此部分並經刑事判決確定在案，顯見被上訴人
      所謂不當得利等情事純屬無稽等語，資以抗辯。並上訴聲
      明：原判決不利於上訴人之部分廢棄。上廢棄部分，
      被上訴人原審之訴駁回。如受不利之判決，願供擔保免
      為假執行。
三、兩造不爭執事項（見本院卷第93頁背面）：
    (一)大象公司發行股份總數1,400,000股，資本額為14,000,00
      0元，兩造前均為大象公司之股東，上訴人原持有31%即
      445,000股之股份。
    (二)上訴人於87年9月，將其持有股份中之200,000股轉讓予訴
      外人董志平，上訴人之持股僅餘245,000股。
    (三)兩造於88年1月22日達成協議，由上訴人將其所有大象公
      司股份讓售予被上訴人，被上訴人應支付上訴人之退股金
      11,000,000元業經上訴人領訖。
    (四)訴外人董志平以其並未同意轉讓其所有之200,000股大象
      公司股份予被上訴人為由，對被上訴人提出偽造文書等刑
      事告訴，經本院以92年度上訴字第3985號判決判處被上訴
      人罪刑在案，嗣經最高法院以95年度台上字第7153號駁回
      被上訴人之上訴而確定在案。
四、兩造之爭點（見本院卷第93頁背面）：
    (一)本件上訴人退股時，被上訴人是否以上訴人原持有股數
      445,000股做為計算上訴人之退股金標準？
    (二)若是，則被上訴人請求上訴人賠償溢付之退股金4,787,50
      0元，有無理由？
五、本院之判斷：
    (一)本件上訴人退股時，被上訴人是否以上訴人原持有股數
      445,000股做為計算上訴人退股金之標準？
      (1)被上訴人主張就上訴人讓售之股份，係以445,000股計
        算等語；上訴人則抗辯其所讓售之股份，僅止於其當時
        名下所有之245,000股，並不包含訴外人董志平名下之
        200,000股云云。
      (2)經查：
        被上訴人主張大象公司於變更為股份公司型態時，發
          行股份總數為1,400,000股，資本額為14,000,000元
          ，為使股東人數合於公司法規定，乃由被上訴人之家
          人張淑玲（係甲○○之配偶）、劉臣俊（係丁○○之
          胞兄）及胡秋華（係乙○○之配偶）掛名擔任大象公
          司股東，實則仍以兩造為實際出資者，即由甲○○持
          有445,000股（其名義者有425,000股，含其配偶張淑
          玲名義者20,000股，共計為445,000股，占股本31%）
          ；丁○○持有445,000股（其名義者有425,000股，含
          其胞兄劉臣俊名義者20,000股，共計為445,000股，
          占股本31%）；乙○○持有65,000股（其名義者有
          55,000股，含其配俊胡秋華名義者10,000股，共計為
          65,000股占股本7%），以及上訴人持有445,000股（
          占股本31%）之事實，有被上訴人提出大象公司股東
          名簿影本2份為證（見原審卷第6頁、第7頁），並為
          上訴人所不爭執（見兩造不爭執事項(一)），故被上訴
          人主張兩造方為大象公司實際出資者之事實，堪信為
          真實。
        又上訴人於87年9月，將其持有股份中之200,000股轉
          讓予訴外人董志平，上訴人之持股僅餘245,000股之
          事實，亦為兩造所不爭執（見兩造不爭執事項(二)）；
          又被上訴人主張上訴人係以其家庭失和為由而將前開
          股權轉讓予訴外人董志平之事實，亦據上訴人於原審
          92年度訴字第503號刑事案件時證述明確，有被上訴
          人提出前開刑事案件92年8月25日之筆錄影本在卷可
          按（見原審卷第138頁）。故由兩造間前為符合股份
          有限公司組織型態而由親友擔任股東之情形，以及上
          訴人以家庭失和為由，將其持有股份中之200,000股
          轉讓予訴外人董志平之行為觀之，被上訴人主張其等
          認為當時訴外人董志平之股份仍係由上訴人持有乙節
          ，符合大象公司先前之組織型態，亦與常情相符，故
          被上訴人此部分主張，堪信為真實。
        又上訴人於88年1月22日在大象公司與被上訴人商談
          退股事宜時，曾主動親口表示：有關大象公司股金之
          分配，甲○○、丁○○及其均應分配11,000,000元，
          乙○○則應分配2,500,000元等語，有被上訴人提出
          之錄音譯文在卷可按（見原審卷第17頁至第24頁），
          該錄音譯文於被上訴人被訴偽造文書等案件（原審92
          年度訴字第503號刑事案件）審理時，亦據承辦法官
          勘驗確與錄音帶內容相符無訛，有被上訴人提出勘驗
          筆錄1份在卷足參（見原審卷第132頁），足見兩造於
          協議被上訴人股權轉讓時，確實認僅兩造為大象公司
          之股東，並以兩造（包含各自之親友）之持股為計算
          基準。
        又兩造於協議時，雖約定由上訴人將其所有大象公司
          之股份讓售予被上訴人，被上訴人依約應交付上訴人
          退股金11,000,000元，確實未於相關書面資料載明上
          訴人轉讓股權之股數及比例乙節，為兩造所不爭執。
          惟依被上訴人所提出大象公司86年度及87年度之資產
          負債表、損益表觀之（見原審卷第8頁、第13頁至第
          16頁），大象公司前開86年度資產負債表業經當時擔
          任董事長之上訴人、總經理之丁○○、經理甲○○、
          覆核乙○○簽名；另因發生兩造理念不合，致生上訴
          人要退股之情事，故該公司87年度資產負債表、損益
          表由當時擔任負責人之甲○○及其餘被上訴人等人簽
          名，並提出於88年1月15日之該公司股東常會討論，
          上訴人亦參加該次股東常會乙節，亦有上訴人提出該
          公司於87年度股東常會會議紀錄影本1份存卷可參（
          見原審卷第9頁至第16頁）。依大象公司於87年12月
          31日結算時其股本即資本額為35,500,000元，股東權
          益則為35,658,644元（即資本額35,500,000元與87年
          度盈餘158,644元之總和），故被上訴人主張以上開
          股本即資本額35,500,000元計算退股之股金，尚屬有
          據。上訴人雖抗辯：依大象公司87年資產負債表所列
          ，大象公司資產總額為76,365,567元，總股數為1,40
          0,000股，依上訴人持股數245,000股計算，其約可分
          得13,360,000餘元，另依大象公司向國稅局申報之87
          年資產負債表所列，大象公司資產總額則為97,213,3
          09元，依其上開持股數計算，約可分得17,010,000餘
          元，超出其真正分配到之11,000,000元云云。惟依據
          一般會計準則以觀，在資產負債表上，總資產減去總
          負債之餘額方等於股東權益，因上訴人於88年1月間
          要求自大象公司退股，其所能主張之權利亦應僅及於
          當時大象公司股東權益之餘額，絕無僅以大象公司之
          總資產來計算，而故意忽略大象公司之負債之理，因
          上訴人上開抗辯均未計算及大象公司之負債，故其上
          開抗辯，尚非可採。
        再依系爭協議書第2點、第4點所示，上訴人退股之條
          件，被上訴人應支付上訴人之退股金11,000,000元及
          87年度盈餘分配款49,157元。經以前開87年度之資產
          負債表中之股本即資本額35,000,000元核算結果，上
          訴人上開要求之退股金11,000,000元確占大象公司總
          股本約31%；另以87年度盈餘分配額中記載「本期損
          益」為158,644元核算結果，上訴人上開要求之87年
          度盈餘分配款49,157元，亦約占87年度盈餘之31%，
          ，故被上訴人主張上訴人讓售之股份，係以445,000
          股（即股本31%）計算，尚屬可採，上訴人抗辯其所
          出售之股份，僅止於其當時名下所有之245,000股，
          並不包含訴外人董志平名下之200,000股云云，即非
          可採。
    (二)被上訴人請求上訴人返還溢付之退股金4,787,500元，有
      無理由？
      (1)被上訴人主張有溢付上訴人退股金4,787,500元，上訴
        人應予返還等語；上訴人則抗辯其可得之退股金高於
        11,000,000元，其並無溢領情事云云。
      (2)查被上訴人主張訴外人董志平以其並未同意轉讓其所有
        之200,000股大象公司股份予被上訴人為由，對被上訴
        人提出偽造文書等刑事告訴，經本院以92年度上訴字第
        3985號判決判處被上訴人罪刑在案，嗣經最高法院以95
        年度台上字第7153號駁回被上訴人之上訴而確定在案之
        事實，為兩造所不爭執（見兩造不爭執事項(四)），亦有
        上訴人提出前開刑事案件判決書2份附卷可稽（見原審
        卷第57頁至第79頁）。
      (3)又訴外人董志平既無將其持有之200,000股股份讓售予
        被上訴人之意，則上訴人實際持有之245,000股既僅占
        大象公司股本之17.5%，則其應分得之退股金應僅有
        6,212,500元（計算式：35,500,000元×17.5%＝6,212
        ,500元），被上訴人實際支付者為11,000,000元，故上
        訴人即受有4,787,500元之利益（計算方式：11,000,00
        0元-6,212,500=4,787,500元）。雖被上訴人已將訴外
        人董志平前開股份移轉予其指定之人林秀卿，尚未  回
        復到董志平名下，惟因被上訴人對於訴外人董志平仍負
        相關之法律責任，仍係受有損害，故上訴人抗辯：被上
        訴人未受有損害云云，亦非可採。
      (4)又上訴人因本事件涉有詐欺罪嫌，遭台灣台北地方法院
        檢察署檢察官提起公訴，經台灣台北地方法院以97年度
        易字第887號刑事判決判處有期徒刑1年，減為有期徒刑
        6月，嗣經本院刑事庭以98年度上易字第349號刑事判決
        判處有期徒刑8月，減為有期徒刑4月確定，亦有被上訴
        人提出台灣台北地方法院及本院前開刑事判決書影本各
        1份存卷可考（見本院卷第86頁至第91頁、第170頁至第
        177頁）。
      (5)至上訴人抗辯被上訴人等交付予其之退股金之支票發票
        人為大象公司、被上訴人並未受有損害，故得主張權益
        者應係大象公司，並非被上訴人云云。因依系爭協議書
        ，係由上訴人將其持有之大象公司股份轉讓予被上訴人
        ，被上訴人則依渠等之持股比例承受上訴人持有之股份
        等情，業如前述，故系爭股權轉讓之法律關係自存在兩
        造之間，至於被上訴人以訴外人大象公司簽發之前開支
        票交付上訴人以支付，僅係付款之工具，被上訴人係向
        大象公司借用支票或基於其他原因關係而持有該支票，
        乃被上訴人與大象公司間之關係，與本案無涉，故上訴
        人抗辯被上訴人未受有損害云云，即非可採。
      (6)從而，上訴人既無法律上之原因受有利益，致被上訴人
        受有損害，故被上訴人自得依不當得利之法律關係，請
        求上訴人返還溢付之退股金4,787,500元，並按照甲○
        ○、乙○○、丁○○之持股比例各為31%、7%及31%，分
        別返還2,150,906元、485,688元、2,150,906元（計算
        方式：4,787,500元×31/31＋7＋31股份＝2,150,906元
        ；4,787,500元×7/31＋7＋31股份＝485,688元，元以
        下4捨5入）。
    (三)因被上訴人依不當得利之法律關係請求為有理由，故其依
      民法第353條、第349條請求部分，即毋庸再予審酌，併此
      敘明。
六、綜上所述，被上訴人依不當得利之法律關係，請求上訴人應
    給付甲○○、乙○○、丁○○2,150,906元、485,688元、2,
    150,906元，及均自97年4月12日起至清償日止，按年息5%計
    算之利息，為有理由，應予准許，原審為上訴人敗訴之判決
    ，理由雖有不同，結論並無二致，上訴意旨指摘原判決不當
    ，求予廢棄改判，為無理由，應予駁回。
七、假執行之宣告：
    (一)按關於財產權之訴訟，第二審法院之判決維持第一審判決
      者，法院應於其範圍內依聲請宣告假執行，民事訴訟法第
      457條定有明文。又法院得宣告非經原告預供擔保，不得
      為假執行。法院得依聲請或依職權，宣告被告預供擔保，
      或將請求標的物提存而免為假執行，同法第392條第1項、
      第2項亦分別定有明文，且依同法第463條，上開規定於第
      二審程序準用之。
    (二)原判決第一項關於命上訴人給付部分，被上訴人甲○○、
      乙○○、丁○○聲請宣告假執行，上訴人並陳明願供擔保
      宣告免為假執行，均無不合，爰分別依民事訴訟法第457
      條、第463條、第392條第1項、第2項酌定相當金額准許之
      。
八、本件事證已臻明確，兩造其餘攻擊防禦方法及未經援用之舉
    證，經本院詳加審酌後，認與判決結果不生影響，爰不一一
    論述，併此敘明。
九、據上論結，本件上訴為無理由，依民事訴訟法第449條第2項
    、第457條、第463條、第390條、第392條第2項、第78條，
    判決如主文。
中    華    民    國    98    年    6     月    3     日
                    民事第十四庭
                        審判長法  官  張  蘭
                              法  官  鄭純惠
                              法  官  邱瑞祥
正本係照原本作成。
如不服本判決，應於收受送達後20日內向本院提出上訴書狀，其
未表明上訴理由者，應於提出上訴後20日內向本院補提理由書狀
（均須按他造當事人之人數附繕本）上訴時應提出委任律師或具
有律師資格之人之委任狀；委任有律師資格者，另應附具律師資
格證書及釋明委任人與受任人有民事訴訟法第466條之1第1項但
書或第2項（詳附註）所定關係之釋明文書影本。
中    華    民    國    98    年    6     月    3     日
                              書記官  明祖星
附註：
民事訴訟法第466條之1（第1項、第2項）：
對於第二審判決上訴，上訴人應委任律師為訴訟代理人。但上訴
人或其他法定代理人具有律師資格者，不在此限。
上訴人之配偶、三親等內之血親、二親等內之姻親，或上訴人為
法人、中央或地方機關時，其所屬專任人員具有律師資格並經法
院認為適當者，亦得為第三審訴訟代理人。


司法院資訊處製作；財團法人民間司法改革基金會備份。
